最高法院民事判決　　　　　　九十六年度台上字第二七三七號
上　訴　人　甲○○
　　　　　　乙○○
　　　　　　丙○○
共　　　同
訴訟代理人　蔡文玉律師
上　訴　人　丁○○
訴訟代理人　周福珊律師
上　訴　人　戊○○
　　　　　　己○○
被 上訴 人　台北富邦商業銀行股份有限公司
法定代理人　庚○○
上列當事人間請求清償借款等事件，上訴人對於中華民國九十六
年六月十二日台灣高等法院第二審判決（九十四年度重上字第四
九三號），提起上訴，本院判決如下：
    主  文
原判決除假執行部分外廢棄，發回台灣高等法院。
    理  由
按本件關於命上訴人甲○○、丁○○、己○○（下稱己○○等人
）及命上訴人乙○○、戊○○、丙○○（下稱戊○○等人）連帶
給付部分，係屬連帶債務，其訴訟標的對於共同訴訟人己○○等
人、戊○○等人間必須合一確定，甲○○、丁○○（下稱丁○○
等人）、龔書栗及丙○○非基於個人關係提起上訴，依民事訴訟
法第五十六條第一款規定，其效力及於未提起上訴之共同訴訟人
戊○○、己○○，爰併列為上訴人，合先敘明。
次查被上訴人主張：訴外人龔琅生邀同丁○○等人為連帶保證人
，於民國八十二年十月十三日向伊借款新台幣（下同）七百五十
萬元，借款期限自同日起至八十三年八月二十二日止，利息自借
款之日起按伊所定基本放款利率加碼年息一％按月計付；復於八
十二年十二月三日向伊借款四百五十萬元及二百五十萬元，借款
期限均自同年月二十日起至八十三年八月二十二日止，利息自借
款之日起按伊所定基本放款利率加碼年息一％及一．二五％按月
計付，嗣伊調整上開基本放款利率時，應自調整之日起按新利率
加原加碼重新計算。逾期未清償，除仍按上開利率計息外，逾期
在六個月以內者，按約定利率之十％加付違約金，逾期超過六個
月部分，按上項標準加倍計付。龔琅生於八十二年十二月二十一
日死亡，上訴人為其繼承人，尚有借款本金合計一千四百零二萬
六千九百八十二元，及如起訴狀附表所示之利息、違約金未清償
。丁○○等人為前開借款之連帶保證人，己○○未限定繼承，依
法應負連帶清償責任。戊○○等人雖已主張限定繼承，仍應於繼
承龔琅生所得之財產範圍內負連帶清償之責等情。爰依借貸、連
帶保證、繼承之法律關係，求為命己○○等人連帶給付伊一千四
百零二萬六千九百八十二元、戊○○等人應於繼承龔琅生所得之
財產範圍內，連帶給付伊一千四百零二萬六千九百八十二元，及
均加計如起訴狀附表所示之利息、違約金之判決（第一審判決己
○○等人連帶給付八百零六萬四千三百九十七元、戊○○等人於
繼承龔琅生所得之財產範圍內，連帶給付八百零六萬四千三百九
十七元，及均加給如第一審判決附表所示之利息、違約金。前二
項判決上訴人如其中一人為清償時，其餘上訴人於其清償範圍內
，免給付義務，並將被上訴人其餘之訴駁回。上訴人就其敗訴部
分，提起第二審上訴，被上訴人就其敗訴部分，則未聲明不服，
已告確定）。
上訴人則以：龔琅生於八十二年十二月二十一日病逝香港，自無
於同年月二十日指示被上訴人撥款之理，該四百五十萬元及二百
五十萬元借款債務於龔琅生生前並未生效。況該二筆借款係於同
年月二十二日始遭第三人以不符之印鑑領款，龔琅生並未受領該
二筆借款，其逝世後，亦未經全體繼承人即上訴人共同受領，伊
自毋庸負責。且依被上訴人出具之存款餘額證明書所載，截至龔
琅生逝世之日止，其帳戶內仍有存款七百零三萬零一百二十五元
，伊得主張抵銷。又甲○○曾因被上訴人之受僱人違反承諾，未
依約塗銷抵押權致賠償訴外人林啟信違約金六百萬元，伊並主張
抵銷。另伊於八十五年九月十一日及八十八年十一月十七日分別
清償三百五十萬元及三十萬元，亦應列入抵銷。被上訴人自伊於
八十八年十一月十七日清償三十萬元後，即未再向伊求償，足見
本件債務業已清償完畢。其次，本件借款之利息、違約金均按機
動利率計算，惟第一審判決自九十一年七月二日起算之利息及違
約金，卻均以固定利率計算，顯有未合。丁○○等人另以：七百
五十萬元借據上伊之簽名及印文均非真正，縱認該借據上丁○○
之印章為真正，亦係遭人盜蓋，伊對該筆借款自不負清償之責。
又該七百五十萬元借款係屬借新還舊之新貸案件，依約須重新簽
名、蓋章、另立約定書並辦理對保，然本件未依上開約定之方式
為之，對伊自不生效力。至伊於七十七年八月十一日簽立之約定
書，係擔保丁○○同年月十二日另筆一百萬元之借款，該筆借款
業已清償，足證該約定書與上述七百五十萬元之借款債務無關等
語，資為抗辯。
原審維持第一審所為上訴人敗訴部分之判決，駁回其上訴，無非
以：龔琅生於八十二年十二月二十一日死亡，上訴人為其繼承人
，丁○○等人及戊○○等人前因己○○就龔琅生之遺產主張限定
繼承，依法視為限定繼承，嗣因己○○有隱匿遺產之情事，經法
院裁定不得享有限定繼承之利益，惟對其餘上訴人限定繼承之權
利並不受影響。龔琅生對被上訴人負有前列三筆借款債務，其中
七百五十萬元係於七十七年八月十一日所借，嗣屆清償期時均以
另行簽立新借據之方式展期清償，最後一次簽立借據之日期為八
十二年十月十三日之事實，為兩造所不爭，堪信為真實。依證人
呂翠雲所證述之內容，尚不能證明該七百五十萬元借據上丁○○
印章係被盜蓋，丁○○又不能舉證證明其印章有遭盜用，其辯稱
印章被盜用乙節，自不足採。至丁○○等人所提出八十三年三月
十五日債務清償證明書，亦無法證明前揭約定書係就一百萬元借
款所簽立。又該七百五十萬元借款係以龔琅生為主債務人，由丁
○○等人為連帶保證人，每當清償期屆至時，主債務人及連帶保
證人即以借新還舊方式展期清償，此有展期申請書及放款明細查
詢表附卷可參。而丁○○等人於借據上之印鑑式樣與其所留存於
被上訴人處之約定書印鑑式樣相符，則被上訴人主張丁○○等人
就該七百五十萬元借款債務應負連帶保證人之清償責任，於法有
據。被上訴人業於八十二年十二月二十日分別撥款四百五十萬元
及二百五十萬元至龔琅生於被上訴人景美分行一四八００－五帳
戶內，有撥款明細紀錄附卷可參，復為丁○○等人所不爭執，則
消費借貸及連帶保證契約均已生效，要可認定。查該一四八００
－五帳戶，於八十二年十二月二十一日結餘七百零三萬零一百二
十五元，於同年月二十二日支出放款本息五萬六千八百七十五元
、六百七十萬元，於八十三年一月八日支出放款本息二十七萬二
千四百零四元。迨八十三年二月十七日受國稅局執行扣押而將帳
戶內八百四十六元轉列其他應付款解付國稅局而無餘額，有台北
銀行業務部簡便行文表在卷可憑。龔琅生對其帳戶內存款領取之
權利，於遺產未分割前，係由上訴人公同共有，其權利之行使應
得全體公同共有人之同意。故呂翠雲持龔琅生非留存之印鑑章填
寫取款條，於八十二年十二月二十二日自該一四八００－五帳戶
內提領六百七十萬元，既未獲得上訴人全體之授權或同意，對於
上訴人自不生效力。且被上訴人顯然違反契約之注意義務，有重
大過失，亦與表見代理之構成要件不符，殊堪認定。又甲○○前
以其與龔琅生所有門牌號碼台北市○○路○段一一０號三、四樓
房地，共同設定本金最高限額抵押權二百七十六萬元予被上訴人
以借款，嗣其清償該筆借款後，要求被上訴人塗銷抵押權登記，
但依土地登記規則第二十七條、第一百十條規定，應由上訴人辦
畢繼承登記後，始得由兩造會同辦理塗銷登記，對於上訴人於八
十七年間一直沒有辦理繼承登記，並非被上訴人所得掌控，故就
前揭抵押權設定登記未能塗銷，係屬非可歸責於被上訴人之事由
，縱甲○○有賠償林啟信六百萬元，其主張與對被上訴人之借款
債務為抵銷，殊有未合。再以被上訴人主張之八十四年七月二十
九日為抵銷時點，前揭六百七十萬元存款以年利率三．五％計算
，合計七百零七萬五千一百九十九元，而四百五十萬元借款之利
息為三十五萬一千三百三十七元、違約金為五萬五千八百三十八
元，另筆二百五十萬元借款之利息為二十萬零五百四十七元、違
約金為三萬一千八百七十四元。前揭七百零七萬五千一百九十九
元存款本息依約定書第四條抵充順序之約定，依序抵充前述二筆
借款之違約金、利息及本金後，僅餘二百五十萬元借款之本金五
十六萬四千三百九十七元未受償。至前述一四八００－五帳戶內
八十三年一月八日支出二十七萬二千四百零四元，係支出七百五
十萬元借款自八十二年十二月二十二日起至八十三年三月四日止
之利息十三萬八千三百九十五元，支出四百五十萬元借款自八十
二年十二月二十日起至八十三年三月四日止之利息八萬五千三百
十二元，支出二百五十萬元借款同時期之利息四萬八千六百九十
七元，有放款收息帳卡存卷可考。被上訴人於八十三年一月八日
即收取計算至同年三月四日止之利息，有提前收取利息之情形，
惟無重複計算之情形，故上開二十七萬二千四百零四元係支出利
息之用，應可採信。另呂翠雲於八十五年九月十一日還款三百五
十萬元、八十八年十一月十七日還款三十萬元，為被上訴人所不
爭執，且據甲○○陳述係償還該筆六百七十萬元款項，故此部分
不計入抵銷範圍。至龔琅生帳戶存款餘二萬六千一百七十一元，
此部分抵銷七百五十萬元借款自八十三年八月二十三日起至八十
四年一月十日止之違約金。故七百五十萬元借款本金尚未受償，
其利息應自八十三年九月二十日起算，違約金自八十四年一月十
一日起算（惟被上訴人利息部分僅請求自八十六年十月七日起算
，違約金部分自八十五年九月十一日起算）；另二百五十萬元借
款僅餘本金五十六萬四千三百九十七元未受償，利息自八十四年
七月三十日起算，違約金自八十四年七月三十日起算（四百五十
萬元部分則全部受償）。綜上所述，被上訴人依借貸、連帶保證
，繼承之法律關係，請求己○○等人連帶給付八百零六萬四千三
百九十七元，依借貸及限定繼承之法律關係，請求戊○○等人應
於繼承龔琅生所得之財產範圍內，連帶給付八百零六萬四千三百
九十七元，及均加計如第一審判決附表所示之利息、違約金。又
前二項係同筆債務，為不真正之連帶債務，如上訴人其中一人為
清償時，其餘上訴人於其清償範圍內，免給付義務，為有理由，
應予准許等詞，為其判斷之基礎。
惟按取捨證據、認定事實固屬事實審法院之職權，惟法院為判決
時，應斟酌全辯論意旨及調查證據之結果，以判斷事實之真偽，
不得摭拾筆錄中前後不符之片段記載，為認定事實之依據，或其
判斷，苟竟與經驗法則不符，均難謂為非屬違背法令。查甲○○
於事實審一再主張因被上訴人之受僱人違反承諾，未依約塗銷抵
押權，致其賠償林啟信違約金六百萬元，復提出被上訴人景美分
行經理林振家書立計算借款金額本息及其上載有「三間房地產塗
銷必先行償還一千一百二十六萬元，該金額依序沖銷書泉及書栗
之借款」之字據，及甲○○、龔書栗於八十七年十月七日分別匯
款七百六十二萬一千九百八十三元及三百八十九萬七千五百六十
元與被上訴人景美分行之匯款回條等文件為證，證人林振家對該
字據之真正，亦不加爭執，且甲○○、龔書栗之消費借貸款項均
已清償，復經被上訴人陳明在卷，而甲○○並舉證人林啟信以實
其說，並經林啟信提出甲○○所簽發面額六百萬元之支票影本乙
張存卷，該支票確據林啟信提示兌現，亦經台灣土地銀行新店分
行檢附相關資料在卷可稽（見原審卷(一)第七七、七八頁，卷(二)第
六三、六四、七三、七七、七八、七九、八一、九六、九七、一
０四至一０九頁）。果爾，得否謂前開抵押權設定登記未能塗銷
，係非可歸責於被上訴人之事由，非無研求之餘地。詎原審未詳
加調查審認，即認上訴人該部分抵銷之主張，殊難採信云云，進
而為上訴人不利之認定，尚嫌率斷。其次，丁○○於原審亦主張
八十八年十一月十七日清償之三十萬元係伊電匯作為清償龔琅生
貸款本金之用，並提出其上記載：「匯款人姓名：丁○○（清償
龔琅生貸款本金之用）」之電匯入帳單為證（見原審卷(一)第四四
、四五頁），乃原審竟認定該款項係呂翠雲所償還，並認該部分
不計入抵銷範圍，有認定事實與卷證資料不符之違誤。且甲○○
陳述上揭三百五十萬元及三十萬元係呂翠雲償還該筆六百七十萬
元款項諸語，顯然對於己○○等人不利，乃原審竟以之憑為上訴
人不利之判斷，自有未合。末按原審以被上訴人主張之八十四年
七月二十九日為抵銷時點，而未說明其得心證之理由，亦有可議
。上訴論旨，指摘原判決不當，聲明廢棄，非無理由。至原判決
將己○○誤載為莊淑敏，應由原審予以裁定更正，併予敘明。
據上論結，本件上訴為有理由。依民事訴訟法第四百七十七條第
一項、第四百七十八條第二項，判決如主文。
中　　華　　民　　國　九十六　年　 十二 　月　　六　　日
                      最高法院民事第五庭
                          審判長法官  劉　延　村
                                法官  許　澍　林
                                法官  黃　秀　得
                                法官  李　寶　堂
                                法官  童　有　德
      本件正本證明與原本無異
                                      書  記  官
中　　華　　民　　國　九十六　年 　十二 　月   十七   日
                                                 H
